臺灣高等法院臺南分院刑事判決
110年度金上訴字第471號
上  訴  人  臺灣雲林地方檢察署檢察官林豐正
被      告  彭少郡
被      告  黃聖峰
被      告  曾建勲
被      告  陳彥銘
上列上訴人因被告4人犯詐欺等案件，不服臺灣雲林地方法院109
年度訴字第876號中華民國110年1月21日第一審判決（起訴案號
：臺灣雲林地方檢察署109年度偵字第5782號、第6980號、第743
6號），提起上訴，本院判決如下：
    主  文
上訴駁回。
    理  由
一、按不服地方法院之第一審判決而上訴者，應向管轄第二審之
    高等法院為之；上訴書狀應敘述具體理由，刑事訴訟法第36
    1條第1項、第2項定有明文。所謂上訴書狀應敘述「具體理
    由」，並不以其書狀應引用卷內訴訟資料，具體指摘原審判
    決不當或違法之事實，亦不以於以新事實或新證據為上訴理
    由時，應具體記載足以影響判決結果之情形為必要。但上訴
    之目的，既在請求第二審法院撤銷或變更第一審之判決，所
    稱「具體」，當係抽象、空泛之反面，若僅泛言原判決認事
    用法不當、採證違法或判決不公、量刑過重等空詞，而無實
    際論述內容，即無具體可言。從而，上開法條規定上訴應敘
    述具體理由，係指須就不服判決之理由為具體之敘述而非空
    泛之指摘而言（最高法院106年度第8次刑事庭會議決議意旨
    參照）。綜上，上訴人之上訴書狀，須就不服判決之理由具
    體敘述有何違法或不當情形，否則即屬空泛指摘，其所為上
    訴，即不符合上訴之法定要件。
二、經查：
  ㈠本案經原審審理後，認定被告4人於民國109年8月間某日，共
    同基於參與犯罪組織的犯意聯絡，加入通訊軟體「蝙蝠」、
    「易信」，帳號暱稱「白胖子」、「黑胖子」、「帝王蟹」
    、「藍胖子」等3 人以上所組成之詐欺集團後，再基於3 人
    以上詐欺取財及掩飾隱匿詐欺犯罪所得之洗錢犯意聯絡，先
    由該詐欺集團其餘成員，取得如原判決附表「人頭帳戶」欄
    所示之金融帳戶提款卡及密碼後，由該詐欺集團其餘成員對
    原判決附表17名被害人（或告訴人）實施詐欺取財犯行，使
    各該被害人陸續匯款至人頭帳戶，該詐欺集團其餘成員將人
    頭帳戶提款卡放置於指定地點，被告曾建勲旋依其他集團成
    員的指示前往取得人頭帳戶提款卡，並至鄰近網咖以讀卡機
    確認卡片餘額後，再將提款卡交由被告陳彥銘、黃聖峰2人
    前往提款機提款（提領情形詳如原判決附表所示），所得款
    項由被告黃聖峰負責清點、保管，再依該詐欺集團其餘成員
    之指示，與經由其他集團成員指示之被告彭少郡會合，將所
    得贓款交付予被告彭少郡（詳如原判決附表所示分工流程欄
    ），被告彭少郡取款後，再依指示將贓款全數交付予集團上
    游成員等犯行，就所憑的證據及理由部分，業已說明係依據
    ：被告4人於偵查及原審法院中的自白，各該被害人於警詢
    的證述、報案資料及匯款資料（證據清單編號1至17），被
    告陳彥銘，黃聖峰於109年8月28日、29日提領金錢的監視器
    畫面截圖（證據清單編號18），各該人頭帳戶的交易明細資
    料（證據清單編號19至29），被告彭少郡於109 年8 月28日
    、8月30日收水（收贓款）之監視器畫面翻拍照片（原審判
    決編號30、31），被告4人的扣案手機、通訊軟體對話紀錄
    及相關扣案物、現場照片（證據清單編號33以下）、員警製
    作的職務報告、被告4人遭查獲時所駕車輛查詢資料（編號3
    6、38）等證據，認為被告4人的自白核與事實相符，其等犯
    行乃堪認定。
　㈡就適用法律部分，原審判決乃認定：
　⒈核被告4人就原判決附表編號1 所為，係犯組織犯罪防制條例
    第3 條第1 項後段之參與犯罪組織、刑法第339 條之4 第1 
    項第2 款之三人以上共同詐欺取財罪，及違反洗錢防制法第
    14條第1 項之洗錢罪。就原判決附表編號2 至17所為（附表
    編號7 、8 與被告陳彥銘無關），均係犯刑法第339 條之4 
    第1 項第2 款之三人以上共同詐欺取財罪及違反洗錢防制法
    第14條第1 項之洗錢罪。
　⒉被告4人與「白胖子」或「黑胖子」或「帝王蟹」等詐欺集團
    成員間，就上開犯行有犯意聯絡及行為分擔，均應論以共同
    正犯。
　⒊被告4人所犯原審判決附表各該犯行，均係以一行為同時觸犯
    上開3罪（或2罪），屬想像競合犯，應依刑法第55條前段之
    規定，從一重論處刑法第339 條之4 第1 項第2 款之三人以
    上共同詐欺取財罪。
  ⒋被告4人所犯原審判決附表編號1 至17所示之犯行（附表編號
    7 、8 與被告陳彥銘無關），分別係對不同被害人實施詐術
    而詐得財物，所侵害者係不同人之財產法益，犯罪時間亦不
    同，犯意各別，行為互殊，應予分論併罰。
　㈢就量刑部分，原審判決則說明：　
　⒈審酌被告4人不思循正當途徑獲取財物，為貪圖輕易獲得金錢
    ，無視近年來詐欺案件頻傳，每每造成廣大民眾受騙，仍為
    多次詐欺犯行，價值觀念偏差，並造成被害人財產損害，所
    為實屬不該，然念被告4人年紀尚淺，犯後坦承犯行，其中
    被告彭少郡、黃聖峰、陳彥銘與部分被害人和解，已賠償或
    承諾賠償被害人之損失，兼衡被告4人陳稱的生活情況、智
    識程度，犯罪動機、目的、手段、所生損害程度、實際獲取
    之財物、有無與被害人和解等一切情狀，分別量處如原判決
    附表所示之刑，並斟酌被告4人犯罪態樣雷同，侵害同種類
    法益，各次犯行之時間，亦極為接近，各次詐欺所得金額，
    難認鉅額，如以實質累加之方式定應執行刑，將致使刑度超
    過其行為之不法內涵，而違反罪責相當原則，而分別定其應
    執行刑，以免失之苛酷（被告曾建勳應執行有期徒刑2年6月
    。被告陳彥銘應執行有期徒刑1年10月。被告黃聖峰應執行
    有期徒刑2年。被告彭少郡應執行有期徒刑2年）。
  ⒉被告彭少郡未曾因故意犯罪受有期徒刑以上刑之宣告，其固
    因一時失慮，致罹刑典，然犯後尚知坦承犯行，且積極與被
    害人商談和解事宜，本案共17位被害人，被告彭少郡業與15
    位被害人達成和解，其中未達成和解之被害人，亦積極與被
    害人聯繫，無奈未能獲得和解，且被告彭少郡經原審法院停
    止羈押釋放後，仍積極與被害人商談和解事宜，與被告黃聖
    峰、曾建勲、陳彥銘態度迥異，顯見被告彭少郡之悔悟之心
    ，被告彭少郡經本案偵、審程序，當知所警惕，信無再犯之
    虞，因認對被告彭少郡所宣告之刑，以暫不執行為適當，爰
    依刑法第74條第1項第1 款規定，宣告緩刑5 年。又為確保
    被告彭少郡能記取教訓，並強化其法治觀念，預防再犯，併
    依刑法第74條第2 項第5 款、第8 款規定，命被告彭少郡應
    於本判決確定之日起2 年內，依執行檢察官之命令，向指定
    之政府機關、政府機構、行政法人、社區或其他符合公益目
    的之機構或團體提供100 小時之義務勞務，及參加法治教育
    2 場次。另依刑法第93條第1 項第2 款規定，併予宣告被告
    彭少郡於緩刑期間付保護管束。
  ㈣另外，原審判決也說明不予宣告強制工作之理由如下：
    被告4人雖加入本案詐欺集團，擔任負責提領款項之車手或
    收水角色，而與其他詐欺集團成員共同詐欺被害人，所為固
    可非議，惟被告4人加入集團時間尚短，犯後坦承犯行，已
    見悔意，所參與的僅係集團下游基層腳色，被告4人自述前
    有工作，足認其等尚知以工作賺取金錢收入，尚難僅憑被告
    4人犯本案加重詐欺犯行，即認被告彭少郡4人有犯罪習慣，
    因此依比例原則，並綜合被告4人所表現之危險性及對其等
    未來之期待性等情，認為對被告4人宣告有期徒刑之刑，已
    足認為與本件犯行之處罰相當，對於未來正向行為仍具期待
    可能性，尚未達須以保安處分預防矯治之程度而有施以強制
    工作之必要。
  ㈤最後，就沒收部分，原審判決則說明：
  ⒈被告彭少郡因參與本案詐欺集團，可獲得一日約3000 元至40
    00 元之報酬，而被告黃聖峰、曾建勲、陳彥銘則可各獲得
    提領金額百分之一之報酬，因本案犯罪時間僅橫跨3 日，被
    告彭少郡除原審判決附表編號10、11之告訴人外，均與其他
    被害人達成和解，且和解金額遠高於被告彭少郡之犯罪所得
    ，故被告彭少郡之犯罪所得可認與發還被害人無異，依刑法
    第38條之1 第5 項之規定，自不予宣告沒收或追徵。而被告
    黃聖峰、陳彥銘亦與附表編號2 至9 、13至14所示告訴人達
    成和解，且和解金額遠高於被告黃聖峰、陳彥銘之犯罪所得
    ，故被告黃聖峰、陳彥銘之犯罪所得亦可認與發還予附表編
    號2至9 、13至14被害人無異，亦不予宣告沒收或追徵（卷
    內和解書參照）。至於被告黃聖峰、陳彥銘就附表編號1 、
    10至12、15部分；被告曾建勲就附表編號1 至15部分，其等
    所獲得之提領金額百分之一之報酬，雖未據扣案，均應依刑
    法第38條之1 第1項前段、第3 項規定，宣告沒收之，並於
    全部或一部不能沒收或不宜執行沒收時時，追徵其價額。另
    附表編號16、17之詐欺所得，經被告等人提款後，尚未交予
    本案詐欺集團上游，即為警查扣，因分別係告訴人鄭嘉玉、
    林晏如遭詐欺後所匯入，核屬被告等人及所屬詐欺集團之犯
    罪所得，尚未實際合法發還被害人，應依刑法第38條之1 第
    1 項前段規定宣告沒收。
  ⒉扣案被告彭少郡所有之黑色側背包1 個、扣案被告曾建勲所
    有之iPhone8Plus 手機1 支（含門號0000000000號SIM 卡1
    張）、扣案被告陳彥銘所有之iPhoneXs手機1 支（含門號00
    00000000號SIM 卡1 張）、扣案之黃聖峰所有之iPhone7Plu
    s 手機1 支（含門號0000000000號SIM 卡1 張），為供被告
    4人為本件詐欺犯行所用之物，依刑法第38條第2 項前段之
    規定宣告沒收之。至於其餘扣案物則未見與本案有何關聯，
    均不予宣告沒收之，附此敘明。　
　㈥經核原審上開認定事實，均有卷內各該證據可資佐證，適用
    法律並無違誤，量刑亦屬適當，並無違法不當之處。
三、檢察官依照告訴人蕭庭宜的請求，提起上訴，上訴意旨雖然
    主張：被告4人正值青壯之年，均為具有謀生能力之人，卻
    未思以正當工作獲取生活所需財物，竟參與本案詐欺集團，
    從事提領被害人受騙款項等相關行為，使多名被害人受害嚴
    重，其等行為對社會秩序造成嚴重危害，應予以嚴厲非難，
    且被告4人迄全尚未完全賠償被害人，原審未充分考量上開
    情狀，而僅判處被告4人上開之刑，其刑度應屬過輕，無足
    以昭炯戒，故其量刑實有再次斟酌之必要。且目前詐騙集團
    之危害至深且鉅，政府三令五申透過各種管道宣導防制詐欺
    集團，並提高詐欺犯罪之刑度，以期收防治之效，是本案如
    不對被告4人予以執行刑罰，不足以收警惕之效，原審宣告
    被告彭少郡緩刑，應有不當等語。
四、然查：原審判決就被告4人量刑的部分，已審酌刑法第57條
    規定之多款量刑事由，諸如被告之犯罪動機、目的，被告行
    為所生危害、犯後態度，及被告智識程度、生活狀況，並未
    逾越法定刑度，亦無濫用裁量之情事。檢察官上訴所主張的
    事由，僅係對被告4人的犯行空泛指責，並未具體指出原審
    就被告4人的量刑，有何漏未斟酌之處（檢察官空泛指責被
    告4人犯行造成危害多麼不該的部分，早經原審判決於量刑
    審酌欄一一考量）。被告4人參與詐欺集團，與其他成員共
    同詐欺原審判決附表的被害人，雖有不該，然被告4人參與
    的都是第一線容易留下證據、容易遭警逮捕的車手（提領被
    害人款項）或出面收水（贓款）工作，可見被告4人僅係集
    團下游成員，並非上游核心成員，該集團的犯罪所得主要並
    非落入其等手中。其次，觀諸被告彭少郡、黃聖峰、陳彥銘
    與附表各該被害人成立和解的方案（原審卷一第411頁以下
    ，另本院有製作和解情況一覽表，見本院卷第95頁），被告
    彭少郡3人預定賠償各該被害人的總額不多，但被告彭少郡3
    人賠償的方法，多僅能分期付款、按期給付500元或1000元
    不等，另被害人田伊珊於本院對被告曾建勳提起附帶民事訴
    訟求償新臺幣7487元，被告曾建勳經本院聯絡後，向本院表
    示實在沒有能力清償被害人，無法前來調解或賠償給被害人
    ，有本院公務電話紀錄可參（本院卷第93頁），除可佐證詐
    欺集團的犯罪所得，主要並非落入被告4人手中以外，另可
    見被告4人家中經濟狀況確實不佳，方才偏差選擇犯案（被
    告黃聖峰家中還有3名幼子賴其扶養）。因此，本院認為原
    審對被告4人宣告的刑度，已足以警惕、處罰被告4人，並無
    再調高刑度的必要。至於被告彭少郡宣告緩刑部分，原審判
    決已經詳述被告彭少郡行為時僅約24歲，犯後坦承犯罪，積
    極與大部分被害人達成和解，犯後態度較其他三名被告為佳
    （本院按：經本院統計，被告彭少郡與各該被害人成立和解
    之時，多有勉力先行賠償部分款項，見本院卷第95頁統計表
    ），因此原審對於被告彭少郡宣告緩刑，亦無裁量不當之處
    。
五、綜上，檢察官上訴意旨，無一具體指摘原審究竟有何認定事
    實、適用法律違法或不當之處，均僅就原審已詳加審酌之事
    項復事爭執，要難謂上訴書狀已經敘述具體理由。是本件上
    訴顯無具體理由而不合法定程式，應予駁回，並不經言詞辯
    論為之。
六、據上論斷，應依刑事訴訟法第367 條前段、第372 條，判決
    如主文。
本案經檢察官黃立宇提起公訴。
中　　華　　民　　國　　110 　年　　5 　　月　　27　　日
                  刑事第五庭    審判長法　官  黃國永
                                      法　官  翁世容
                                      法　官  蔡川富
以上正本證明與原本無異。
如不服本判決應於收受送達後20日內向本院提出上訴書狀，其未
敘述上訴理由者，並得於提起上訴後20日內向本院補提理由書（
均須按他造當事人之人數附繕本）「切勿逕送上級法院」。
　　　　　　　　　　　　　　　　　　　書記官  黃心怡
中　　華　　民　　國　　110 　年　　5 　　月　　27　　日